---
title: "Úvod do R"
author: "Karel Rečka"
date: "`r format(Sys.time(), '%d. %m. %Y')`"
knit: (function(inputFile, encoding) { 
      out_dir <- 'tutorials';
      rmarkdown::render(inputFile,
                        encoding=encoding, 
                        output_file=file.path(dirname(inputFile), out_dir, '01_introduction.html')) })
output:
  html_document:
    toc: yes
    toc_float: yes
    toc_depth: 2
    number_sections: yes
    theme: readable
    highlight: zenburn
  
---
```{css, echo=FALSE}
.output-background {
  background-color: #F6F6F6;
  border-color: black;
  border-width: medium;
}
```
```{r setup, include=FALSE}
knitr::opts_chunk$set(
  cache = TRUE,
  comment = ">#",
  collapse = FALSE,
  fig.width = 7,
  out.width = "80%",
  fig.align = "center",
  fig.asp = 0.618,
  render = knitr::normal_print,
  class.output = "output-background"
)

xaringanExtra::use_clipboard(button_text = "Zkopírovat",
                             success_text = "Zkopírováno!",
                             error_text = "Press Ctrl+C to Copy",
                             minified = FALSE)
```
# Balíčky
```{r warning=FALSE, message=FALSE}
library(tidyverse)
```

# Orientace v R Studiu
  * Konzole
  * Vytvoření nového skriptu
  * Environment/History/Connections
  * Files/Plots/Packages/Help/Viewer
* Vytvoření nového projektu: **File – New Project**
* Nastavení vzhledu: **Tools – Global Options – Appearance**
* Změna klávesových zkratek: **Tools – Modify Keyboard Shortcuts**

# R jako kalkulačka
R lze využít jako kalkulačku. Podobné symboly pro matematické operace využívá 
i Excel.
```{r}
# Sčítání
5 + 50 

# Odčítání
5 - 5

# Násobení
3 * 5

# Dělení
(5 + 5) / 2 

# Umocňování
2^10

# Odmocňování
sqrt(9)
9^(1/2)
8^(1/3)

# Celočíselné dělení
16 %/% 6

# Zbytek po celočíselném dělení
16 %% 6
```
#  Klávesové zkrakty
Psaní symbolů na české klávesnici skrze pravý alt:

* **R Alt + X** = hashtag # (používá se pro uvození komentářů ve skriptu)
* **R Alt + F** = hranaté závorky [] (používají se pro výběr prvků – subsetting)
* **R Alt + B** = složené závorky {} (používají se při vytváření funkcí)
* **R Alt + čárka** = menší než < 
* **R Alt + tečka**= větší net >
* **R Alt + ů** = znak dolaru $ 
* **R Alt + C** = znak & (používá se jako logický operátor *a zároveň*)
* **R Alt + W** = svislice | (používá se jako logický operátor *anebo*)
* **R Alt + Š**, poté jakýkoli znak = stříška ^
* **R Alt + Ý**, potéjakýkoli znak = zpětný apostrof `` (používá se pro 
odkazování na nestandardní názvy)

Alternativa - přepnutí na anglickou klávesnici, kde jsou tyty symboly dostupnější.

## Modifikovatelné klávesové zkratky RStudia

* **Alt + Shift + K**   pro seznam klávesových zkratek RStudia
* **Ctrl + Enter**      pro spuštění aktuálního kódu na označeném řádku
* **Ctrl + Alt + P**    znovu spustí kód, který byl spuštěn naposledy
* **Ctrl + Alt + R**    spustí všechen kód
* **Alt + -**           vloží assigment operátor <- pro tvorbu objektů
* **Alt + L**           zabalí aktuální blok kód
* **Alt + Shift + L**   rozbalí aktuální blok kód
* **Alt + O**           zabalí všechen kód
* **Alt + Shift + O**   rozbalí všechen kód
* **Ctrl + Shift + R**  vloží nový nadpis
* **Ctrl + Shift + M**  vloží pipe operátor `%>%` (nověji `|>`) 

# Objekty

## Tvorba objektů

Objekt reprezentují hodnoty (např. "0" nebo "Jablko") nebo jiné objekty. 
Např. dataset je objekt obsahující jiné objekty, tj. jednotlivé proměnné.

Nové objekty lze vytvářet pomocí <- ve formě: `object_name <- value`

Při pojmenování objektů doporučuji používat tzv. **snake_case**: nepužívat
velká písmena a jednotlivá slova/výrazy oddělovat pomocí underscore

* i_use_snake_case
* otherPeopleUseCamelCase
* some.people.use.periods
* And_aFew.People_RENOUNCEconvention

```{r error=TRUE}
# Přidělit objektu x hodnotu 42
x <- 42 

# vyvolat/prozkoumat objekt lze jenoduše napsáním jeho jména
x

r_rocks <- 666

# Proč tento kód nefunguje? Je R "case sensitive"?
r_rock

R_rocks

# Jde to i naopak?
33 -> y
y
```
1. Vytvořte proměnnou my_age s hodnotou vašeho věku v letech
1. Vyvolejte tuto proměnnou
1. Vytvořte proměnnou year se současným rokem
1. Odečtěte my_age od year a vytvořte proměnnou birth_year
1. Vyvolejte proměnnou birth_year
```{r}
# Změňte hodnotu my_numeric na vaše oblíbené číslo
my_numeric <- 17
my_numeric

# Změňte hodnotu my_character např. na jméno vaší oblíbené kapely
my_character <- c("Iron Maiden")
my_character

# Změňte hodnotu my_logical na FALSE
my_logical <- TRUE
my_logical

# Vyvolejte proměnné my_numeric, my_character i my_logical

# Aplikujte funkci typeof() na objekty my_numeric, my_character i my_logical
```
Jednou z nejpoužívanějších funkcí je funkce `c()` (combine, concatenate),
která umožňuje sloučit více prvků dohromady čili vytvářet vektory o délce 
větší než 1.
```{r}
x <- c(8, 5, 9, 10, 16)
x
```
# Vektory 
## Vlastnosti vektorů
Existují dva základní typy vektorů.
Atomické vektory (**atomic** vectors) a listy (**lists**).
Nejdůležitějšími atomickými vektory jsou vektory logické (**logical**), 
celá čísla (**integer**) a reálná čísla (**double**).
Hlavní rozdíl mezi atomickými vektory a listy je ten, že atomické vektory jsou 
homogenní (všechny prvky jsou stejného typu, např. pouze celá čísla). O atomických
vektorech lze uvyžovat jako o jednotlivých proměnných.

Každý vektor má dvě hlavní vlastnosti: 

* **typ**, který lze určit pomocí funkce `typeof()`; 
* a **délku**, kterou lze určit pomocí funkce `lenght()`

```{r}
# letters ja zabudovaný vektor typu character se základními písmeny abecedy
letters

typeof(letters)

1:10

typeof(1:10)

typeof(c(TRUE, FALSE, TRUE))

x <- list("a", "b", 1:10)
length(x)

typeof(x)

length(1:10)

length(letters)

typeof(c(TRUE, FALSE, 1, 5))

c(TRUE, FALSE, 1, 5)
```

Vektory také mohou obsahovat různá metadata ve formě tzv. atributů.
Tyto atributy využívají tzv. augmentované vektory, jimiž jsou například:

* **Faktory**, jejichž základem jsou vektory typu integer;
* **Data** a **data-plus-časy**, jejichž základem jsou vektory typu double;
* **data frames** a **tibbles**, jejichž základem jsou listy.

## Základní typy atomických vektorů
Vektory typu **logical** jsou nejjednodušším typem atomických vektorů,
protože mohou nabývat pouze tří možných hodnot: `TRUE`, `FALSE` a `NA`, tj. 
pravda, nepravda a NA jako chybající hodnota (not available)
```{r}
c(TRUE, TRUE, FALSE, NA)
```
Mezi numerické vektory (**numeric**) se řadí vektory typu **integer** a **double** 
čili celá čísla a reálná čísla. Defaultně R vytváří vektory typu double, abychom
vytvořili vektor typu integer, musíme za číslo doplnit písmeno L. Také při 
generování sekvence číšel pomocí dvojtečky je výstupem vektor typu integer.
```{r}
typeof(1)

typeof(1L)

typeof(1:10)
```
Obvykle není potřeba mezi integers a doubles rozlišovat, ale je třeba mít na 
paměti, že doubles jsou pouze aproximace. Protože paměť počítače není
nekonečná, pamatuje si jen určitý počet desetinnýh míst, a proto se R
nemusí někdy chovat tak, jak bychom očekávali.
```{r}
x <- sqrt(2) ^ 2
x

x - 2

x == 2

# Funkce near počítá s nějakou (velmi malou) tolerancí
near(x, 2)

```
Vektory typu **character** jsou nejkomplexnější, protože mohou zahrnovat
jakékoli znaky (řetězce znaků) a počet těchto znaků je téměř neomezený.
```{r}
x <- "This is a reasonably long string."
x
```
## Konverze mezi typy vektorů
Existují dva způsoby, jak kovertovat jeden typ vektoru v jiný: explicitně
a implicitně.

**Explicitní konverze** znamená, že použijeme použijeme přímo funkce k tomu
určené, např. `as.logical()`, `as.integer()`, `as.double()` nebo `as.character()`
```{r}
as.integer(c(TRUE, FALSE, TRUE))

as.character(c(1, 2, 3, 4))

as.logical(c(0, 1, 0, 1))

as.double(c("0.1", "1.5", "3.6"))
```
Implicitní konverze znamená, že použijeme vektor ve specifickém kontextu,
který očekává určitý typ vektoru
```{r}
x <- sample(1:20, 100, replace = TRUE)
x # číselný vektor

y <- x > 10
y # logický vektor TRUE/FALSE 
# prvky, pro které podmínka platí – TRUE
# prvky, pro které podmínka neplatí – TRUE

# Implicitní konverze TRUE na 1 a FALSE na 0 při použití funkcí sum() a mean()
sum(y)

mean(y)
```
Při tvorbě vektorů s více prvky pomocí funkce c() má vždy přednost složitější typ, 
protože převod jednoduššího typu vektoru na složitější je možný, ale naopak to často
není možné (nedávalo by např. smysl převádět věty na celá čísla).
```{r}
c(TRUE, 0L)

typeof(c(TRUE, 0L))

c(TRUE, 0L, 2.5)

typeof(c(TRUE, 0L, 2.5))

c(TRUE, 0L, 2.5, "one")

typeof(c(TRUE, 0L, 2.5, "one"))

```
## Ověření typu vektoru
Často potřebujeme vektory nějak transformovat, sumarizovat apod., ale 
operace, kterou chceme provést, závisí na typu vektoru. Prvním ze způsobů,
jak ověřit typ vektoru, je funkce typeof(), která vrací typ vektoru.
```{r}
typeof(c(TRUE, FALSE))
```
Druhým způsobem jsou testovací funkce, které vracejí hodnoty `TRUE` nebo `FALSE`,
podle toho, zda je testovaný vektor daného typu.
```{r}
is_logical(c(TRUE, FALSE))

is_logical(c(0, 1))


is_integer(c(1L, 2L))

is_integer(c(1, 2))


is_double(c(1.2, 2.4))

is_double(c(1L, 2L))


is_numeric(c(1.2, 2.4))

is_numeric(c(1L, 2L))


is_character(c("1", "2"))

is_character(c(1, 2))


is_atomic(c(1, 2))

is_atomic(list(1, c(1, 2)))


is_list(c(1, 2))

is_list(list(1, c(1, 2)))


is_vector(c(1, 2))

is_vector(NULL)
```
## Recyklace prvků vektoru
Každé zřejmě uhádne, co se stane, když sečteme (vynásobíme, odečteme apod.) 
vektory stejné délky
```{r}
c(1, 2, 3) + c(4, 5, 6)

c(1, 2, 3) * c(4, 5, 6)

c(1, 2, 3) / c(4, 5, 6)
```
Co když ale vektory nemají stejnou délku? Kromě implicitní konverze typů vektorů
si R také implicitně vynutí stejnou délku vektorů. Tomu se říká recyklace, 
protože prvky kratšího vektoru (toho s méně prvky) jsou opakovány, 
dokud jeho délka neodpovídá délce vektoru s více prvky.
```{r}
# Tyto operace jsou tedy ekvivaletní
c(1, 2, 3) + 10

c(1, 2, 3) + c(10, 10, 10)


1:10 + 1:2

c(1, 2, 3, 4, 5, 6, 7, 8, 9, 10) + c(1, 2, 1, 2, 1, 2, 1, 2, 1, 2)


1:10 + 1:3


c(1, 2, 3, 4, 5, 6, 7, 8, 9, 10) + c(1, 2, 3, 1, 2, 3, 1, 2, 3, 1)
```
## Pojmenování prvků vektoru
Prvky jakéhokoli typu vektoru lze pojmenovat, a to už při jeho vytváření. 
Jména jsou jedním z možných atributů vektoru.
```{r}
x <- c(x = 1, y = 2, z = 4)
x

names(x)

attributes(x)
```
Jména prvků lze doplnit i poté, co byl vektor vytvořen.
```{r}
x <- c(1, 2, 4)
x

# Jeden z možných způsobů
names(x)

names(x) <- c("x", "y", "z")
x

names(x)

# Další z možných způsobů
x <- c(1, 2, 4)
x <- set_names(x, c("x", "y", "z"))
x
```
## Výběr prvků vektoru (subsetting)
Existují tři hlavní způsoby, jak vybrat prvky jednoho vektoru pomocí 
jiného vektoru. Všechny z nich ale používají hranaté závorky.

Zaprvé, **pomocí jiného, celočíselného vektoru**.
```{r error=TRUE}
x <- c("one", "two", "three", "four", "five")
x

x[c(3, 2, 5)]

# Opakováním čísel/pozic můžete vytvořit delší vektor, než byl vektor vstupní
x[c(1, 1, 1, 5, 5, 5, 2)]

# Záporné hodnoty vedou k vyřazení prvků na daných pozicích
x[c(-1, -3, -5)]

x[-c(1, 3, 5)] # snadnější zápis

# Ale nejde mísit dohromady kladné a záporné hodnoty
x[c(1, -1)]

```
Zadruhé, **pomocí logického vektoru**, kdy jsou zachovány všechny prvky, kterým
koresponduje hodnota TRUE. To je nejužitečnější s využitím srovnávacích funkcí
a logických operátorů, jako jsou:

* **<** znamená *menší než*; 
* **>** znamená *větší než*;
* **<=** znamená *menší nebo rovno*;
* **>=** znamená *větší nebo rovno*;
* **==** znamená *rovno*;
* **!=** znamená *nerovno*;
* **&** znamená *a zároveň* (jsou obě podmínky splněny?);
* **|** znamená *anebo* (je aspoň jedna z podmínek splněna?).
```{r error=TRUE}
x <- c(10, 3, NA, 5, 8, 1, NA)
x

x[c(TRUE, TRUE, FALSE, FALSE, FALSE)]

x[c(TRUE, FALSE)] # Opět dochází k recyklaci, takže je vybrán každý lichý prvek

# Všechny hodnoty vyšší než 5 (ponechá i missing values)
x[x > 5]

# Všechny hodnoty dělitelné dvěmi (opět ponechá i missing values)
x[x %% 2 == 0]

```
K ověření toho, zda je nějaký prvek missing value, je nutné použít funkci
`is.na()` (tím se eRka ptáme *je prvek chybějící?*), nikoli `x[x == NA]` (tím 
bychom se eRka ptali. jestli má prvek určitou hodnotu, ale neřekli bychom
mu jakou, takže výsledkem by byl jen vektor `NA`).
```{r}
# Toto nefunguje, jak bychom asi očekávali
x[x == NA]

# Jak tedy vybrat všechny nechybějící prvky?
is.na(x) # funkce is.na() vrací TRUE, když je prvek NA (missing value)

!is.na(x) # pomocí výkřičníku můžeme negovat

x[!is.na(x)] # výběr všech non-missing values
```
Zatřetí, pokud jsou prvky vektoru pojmanovány, můžeme k výběru prvků použít 
jiný **vektor typu character**.
```{r}
x <- c(abc = 1, def = 2, xyz = 5)

x[c("xyz", "def")]

x[c("xyz", "xyz", "xyz")]
```
Kromě hranatých závorek je možné použít i dvojité hranaté závorky.
Použití `[[` vždy vybere pouze jediný prvek vektoru (kdybychom se pokoušeli
vybrat více prvků, vyústí to v chybové hlášení) a také vždy vymaže jméno prvku.

### Cvičení{-}

* Co nám řekne `mean(is.na(x))` o vektoru x?
* Co se stane, když subsetujeme pomocí číselného vektoru, jehož hodnoty jsou
větší než délka původního vektoru?
* Co se stane, když prvek s daným jménem neexistuje?
* Jaký je rozdíl v chování `[` a `[[`, když subsetujeme neexistující prvky?
* Vyzkoušejte si všechny logické operátory.
```{r error=TRUE}
x <- c(1, 2, 3, NA)
is.na(x)

mean(is.na(x))

mean(!is.na(x))

x <- c(a = 10, b = 20)
x[1:5]

x[c("a", "b", "c", "d", "e")]

x[3]

x[[3]]

# Na tomto vektoru si vyzkoušejte různé logické operátory
set.seed(123)
x <- sample(1:20, size = 100, replace = TRUE)
```
# Listy (rekurzivní vektory, lists)
Listy jsou komlexnější než atomické vektory, protože mohou obsahovat jiné listy
nebo atomické vektory. Jsou tak ideální pro tvorbu hierarchických datových 
struktur.
```{r}
x <- list(1, c(2, 3), c("A", "B", "C"))
x
```
Velmi užitečná je funkce `str()`, protože zobrazuje strukturu listu.
```{r}
str(x)

x_named <- list(a = 1, b = 2, c = 3)
str(x_named)
```
Jak bylo naznačeno. Na rozdíl od atomických vektorů mohou listy obsahovat směs 
různých typů objektů. Dokonce i jiné listy. 
```{r}
y <- list("a", 1L, 1.5, TRUE)
str(y)

z <- list(list(1, 2), list(3, 4))
str(z)
```
## Subsetting listu
Existují tři způsoby, jak subsetovat list (vybrat prvky listu). Jejich použití 
si můžeme ukázat na listu `à`
```{r}
a <- list(
  a = 1:3, 
  b = "a string", 
  c = pi, 
  d = list(-1, -5)
  ) 

str(a)
```
Pomocí `[` vytvoříme list s vybranými prvky. Zachováváme tedy list jako typ
outputu. Je to, jako bychom z původního listu "vyházeli" prvky, které
nepotřebujeme.
```{r}
a[1:2]

a[4]

str(a[1:2])

str(a[4])
```
Pomocí `[[` jakoby "vyřízneme" prvek listu a odstraníme přitom jednu úroveň
hierarchie.
```{r}
str(a[[1]])

a[[1]]
```
Pokud mají prvky listu jména, můžeme subseting provést takto:
```{r}
# Výběr více prvků
a[c("a", "b")]

# Vyříznutí jednoho prvku
a[["b"]]

a$b
```
# Faktory
Faktory (factors) jsou určeny k reprezentaci kategorických proměnných, 
tj. proměnných, které mohou nabývat jen několika jedinečných hodnot. 
Zjednodušeně řečeno, faktory jsou eRkovské označení pro kategorické proměnné. 
Jejich základem je vektor typu integer, ale jsou "augmentovaný" o aribut `levels`,
který definuje úrovně a jejich pořadí.
```{r}
temps <- c("cold", "hot", "hot", "warm", "cold", "cold", "warm")
factor(temps)
```
Defaultní je pořadí podle abecedy. Ale pomocí argumentu **levels** jej můžeme
změnit
```{r}
temps_fct <- factor(temps, 
                    levels = c("cold", "warm", "hot"))
temps_fct
```
Často jsou jednotlivé kategorie nejprve kódovány numericky a jejich labely
doplněny pomocí argumentu **labels**.
```{r}
temps <- c(1, 3, 3, 2, 1, 1, 2)
temps

temps_fct <- factor(temps,
                    levels = c(1, 2, 3),
                    labels = c("cold", "warm", "hot"))
temps_fct
```
# Matice (matrix)
Matice (matrix) je v eRku také atomický vektor, protože může zahrnovat pouze
prvky stejného typu (např. jen reálná čísla), ale opět jde o "agumentovaný" atomický 
vektor, protože má dvě dimenze: řádky a sloupce. Je tedy dvoudimenzionální.

Takto lze v eRku pomocí funkce matrix() vytvořit matici. Argument `byrow`
specifikuje, zda chceme matici plnit po řádcích. Argumenty `nrow` a `ncol`
specifikují, kolik řádků nebo sloupců má matice mít. Stačí vyplnit jen
jeden z nich, protože pokud máme např. 12 prvků a mají se rozdělit do tří řádků,
je jasné, že sloupce musejí být čtyři.
```{r}
# Nejprve vytvoříme atomický vektor
x <- 1:12 
x

matrix(x, byrow = TRUE, nrow = 3)

matrix(x, byrow = FALSE, nrow = 3)

matrix(x, byrow = FALSE, ncol = 2)
```
## Pojmenování řádků a sloupců matice
Jednotlivé prvky matice pojmenovat nelze, ale můžeme pojmenovat její řádky 
a sloupce, buďto rovnou při jejím vytváření (pomocí argumentu dimnames, což
musí být list obsahující dva atomické vektory odpovídající délky), nebo dodatečně
pomocí funkce dimnames(), resp. colnames() a rownames()
```{r}
# Již při vytváření
m <- matrix(x, byrow = FALSE, nrow = 3,
            dimnames = list(
              c("row1", "row2", "row3"), # vektor s labely pro řádky matice
              c("col1", "col2", "col3", "col4") # vektor s labely pro sloupce matice
              )
            )
m

# Dodatečně
m <- matrix(x, byrow = FALSE, nrow = 3)
m

dimnames(m) <- list(c("row1", "row2", "row3"), # vektor s labely pro řádky matice
                    c("col1", "col2", "col3", "col4")) # vektor s labely pro sloupce matice
m

m <- matrix(x, byrow = FALSE, nrow = 3)
rownames(m) <- c("row1", "row2", "row3")
colnames(m) <- c("col1", "col2", "col3", "col4")
m
```
## Výběr řádků a sloupců matice
Protože matice je vlastně atomický vektor, můžeme selektovat její prvky 
podobně jako u jiných atomických vektorů pomocí hranatých závorek. 
Ale protože má dvě dimenze, rozlišujeme výběr řádků a sloupců. 
Nejlepší je ukázat si to názorně.
```{r}
m[1, 2] # Výběr hodnot z prvního řádku a druhého sloupce

m[c(1,2), c(1,2)] # Výběr hodnot z prvních dvou řádků a sloupců

m[ , 3] # Výběr všech řádků třetího sloupce
```
K výběru také můžeme poutíž logické vektory nebo textové vektory (má-li matice
pojmenované řádky/sloupce)
```{r}
m[c(TRUE, FALSE, FALSE), c(FALSE, FALSE, TRUE, TRUE)]

m["row2", c("col3", "col4")]
```
Anebo jinou matici logických hodnot se shodnými dimenzemi.
```{r}
m_logical <- matrix(
  c(TRUE, FALSE, FALSE, TRUE,
    FALSE, TRUE, TRUE, FALSE,
    TRUE, FALSE, FALSE, TRUE),
  byrow = TRUE, nrow = 3)
m_logical

m[m_logical]
```
## Filmy Q. Tarantina: Procvičování
Budeme se zabývat počtem "cursing words" v několika filmech Q. Tarantina.
```{r}
# Názvy filmů
movies <- c("Django Unchained", "Inglorious Basterds", "Jackie Brown",
            "Kill Bill: Vol. 1", "Kill Bill: Vol. 2", "Pulp Fiction", 
            "Reservoir Dogs")
# Počty slov
profanities <- c(262, 58, 368, 57, 69, 469, 421)
profanities
```
* Pojmenujte prvky vektoru `profanities` vektorem `movies` 
* Vyberte několika možnými způsoby počty "cursing words" pro filmy
Inglorious Basterds a Pulp Fiction

Zaznamenáme si, kolikrát v jednotlivých filmech zazněla slova "hell" a "goddamn"
```{r}
hell <-  c(10, 4, 10, 3, 1, 2, 12)
goddamn <-  c(28, 8, 27, 7, 5, 28, 10)
```
* Nejprve prkvy obou vektorů opět pojmenujte podle filmů.
* Poté vytvořte nový vektor `spirituality` jako součet obou vektorů. 
* Pomocí funkce sum() vypočtěte, kolikrát celkově zazněla slova hell/goddamn.
* Vhodným logických operátorem zjistěte, ve kterých filmech vícekrát zaznělo
slovo "hell" než "goddamn"
* Ve kterých filmech zaznělo více než 100 cursing words?

Doplníme si údaje o počtu zachycených úmrtí.
```{r}
deaths <- c(47, 48, 4, 63, 11, 7, 10)
names(deaths) <- movies
deaths
```
* Vytvořte matici, kde na řádcích budou jednotlivé filmy a ve sloupcích údaje 
o počtu `profanities` a `deaths`. Náležitě také pojmenujte řádky a sloupce 
matice.
* Zkuste na matici aplikovat funkce `colSums()`, `colMeans()`, `rowSums()` a `rowMeans()`.
Co tyto funkce počítají?
* Pomocí funkce `cbind()` přidejte do matice vektor `year` s roky
premiéry filmů jako nový sloupec:
```{r}
year <- c(2012, 2009, 1997, 2003, 2004, 1994, 1992)
```
* Pomocí funkce `rbind()` přidejte do matice vektor `The Hateful Eight` s údaji
o novém filmu:
```{r}
`The Hateful Eight` <- c(107, 20, 2015)
```
* Pomocí číselných indexů:
  * Vyberte celý poslední řádek matice, který jste právě přidali.
  * vyberte rok premiéry *The Hateful Eight*.
  * Vyberte sloupec s počty úmrtí.
* Pomocí textových vektorů vyberte počet profanities v Pulp Fiction.
* Pomocí logického vektoru vyberte všechny řádky s filmy, které měly premiéru
po roce 2000
* Vyberte sloupec deaths jakýmkoli způsobem a vhodnou funkcí zjistěne průměrný
počet úmrtí na jeden film.
* Jaký je Tarantino index (tj. počet mrtvých na počet nadávek) pro Inglorious Basterds?
Vyberte z matice nejprve jeden a poté druhý příslušný prvek a poté je vydělte.
  
# Dataframe
Dataframe je matice tak, jak ji chápeme při analýze dat. Dataframe je uspořádán
do sloupců a řádků, přičemž řádky odpovídají pozorováním/případům a sloupce
proměnným. Technicky je dataframe typ listu, protože může obsahovat různé typy
vektorů, ale je omezen tím, že jeho prvky (sloupce) musejí mít stejnou délku.

Balíčky v R obsahují i různé dataframy
```{r}
data() # Přehled zabudovaných datasetů
data(USArrests) # Vyvolání zabudovaného datasetu
View(USArrests) # Prohlížení v RStudiu
```
K orientaci v dataframu slouží několik funkcí (tyto funkce lze použít i 
pro jiné typy vektorů):

* `head()` - ukáže několik prvních řádků;
* `tail()`- ukáže několik posledních řádků;
* `str` - struktura dat; podobně `glimpse()` z balíčku dplyr
```{r}
head(USArrests)

head(USArrests, n = 10)

tail(USArrests)

tail(USArrests, n = 15)


str(USArrests)

glimpse(USArrests)
```
I když to děláme spíš výjimečně, dataframe lze vytvoři přímo v eRku pomocí funkce
data.frame()
```{r}
planets <- data.frame(
  name = c("Mercury", "Venus", "Earth", "Mars", 
           "Jupiter", "Saturn", "Uranus", "Neptune"),
  type = c("Terrestrial", "Terrestrial", "Terrestrial","Terrestrial", 
           "Gas giant", "Gas giant", "Gas giant", "Gas giant"),
  diameter = c(0.382, 0.949, 1, 0.532, 11.209, 9.449, 4.007, 3.883),
  rotation = c(58.64, -243.02, 1, 1.03, 0.41, 0.43, -0.72, 0.67),
  rings = c(FALSE, FALSE, FALSE, FALSE, TRUE, TRUE, TRUE, TRUE)
)
planets
```
## Výběr prvků dataframu
Výběr prvků dataframu je velmi podobný tomu u matic. 
```{r}
# První až třetí řádek, první sloupec
planets[1:3, 1]

# První a třetí sloupec
planets[, c(1, 3)]

# Jde to i bez čárky, protože sloupce jsou považovány za základní
# stavební prvky dataframu
planets[c(1, 3)] 

length(planets) # Proto i délka odpovídá počtu sloupců

# První až třet řádek, sloupec "name"
planets[1:3,"name"]
```
Sloupce můžeme z dataframu "vyříznout" podobně jako u listů.
```{r}
planets[["name"]]

planets$name

planets$diameter
```
## Řazení a filtrování
K seřezaní řádků podle hodnot některého ze sloupců můžeme funkci order().
Výstupem této funkce je pořadí hodnot podle daného vektoru nebo vektorů
```{r}
planets$diameter

order(planets$diameter) # Defaultně vzestupně

order(planets$diameter, decreasing = TRUE) # Takto sestupně

# Vektor, který je výstupem funkce order(), můžeme využít k seřazení řádků
planets[order(planets$diameter, decreasing = FALSE), ]

planets[order(planets$diameter, decreasing = TRUE), ]

# Co dělá tato funkce?
sort(planets$diameter)

sort(planets$diameter, decreasing = TRUE)

```
K filtrování můžeme použít logické operátory v kombinaci s hranatými závorkami
nebo funkcí subset(). Funkce subset() vyřaduje o něco méně psaní,
protože vektor/sloupec hledá automaticky v rámci použitého dataframu.
```{r}
planets$rotation < 0

# Tyto operace jsou ekvivalentní:
planets[planets$rotation < 0, ]

subset(planets, rotation < 0)
```
Brzo se naučíme ještě jednoduší a intuitivnější funkce (z balíčku *tidyverse*) 
pro výběr řádků a sloupců.

## Tibbles 
Tibbles jsou vlastně upgradované dataframes. Chovájí se trochu jinak než 
obyčejné dataframes, ale tak, aby nám to ulehčilo práci.
Obyčejný dataframe můžeme změnit v tibble pomocí funkce `as_tibble()` a 
ověřit si, zda je nějaký objekt tibble, pomocí funkce `is_tibble`.
```{r}
head(iris)

is_tibble(iris)

as_tibble(iris)
```
Vytvořit tibble z jednotlivých vektorů pak lze pomocí funkce tibble().
Tato funkce automaticky recykluje vektory, které mají jen jeden prvek,
a umožňuje se rovnou odkazovat na právě vytvořené vektory, jako je 
to ilustrováno níže.
```{r}
tibble(
  x = 1:5, 
  y = 1, 
  z = x ^ 2 + y
)
```
Tibble také umožňuje dát sloupcům nestandardní jména, např. jména 
nezačínající písmenem nebo zahrnující speciální znaky. Stačí k tomu použít 
zpětný apostrof (R Alt + ý). Ale není to něco, co bychom si v praxi přáli dělat.
```{r}
tb <- tibble(
  `:)` = "smile", 
  ` ` = "space",
  `2000` = "number"
)
tb
```
Další způsob, jak vytvořit tibble, nabízí funkce tribble(). S využitím této
funkce "plníme" tibble po řádcích, nikoli po sloupcích jako. Jména sloupců uvádíme
jako první a dáváme před ně tildu (na české klávesnic R Alt + 1)
```{r}
tribble(
  ~x, ~y, ~z, # Jména sloupců
  
  "a", 2, 3.6, # první řádek hodnot
  "b", 1, 8.5 # druhý řádek hodnot
)
```
Když si tibble vyvoláme do konzole, na rozdíl od obyčejných dataframes ji 
nezahltí, protože zobrazí jen prvních deset řádků a tolik sloupců, kolik
se jich do konzole vleze. Navíc se u každého sloupce zobrazí jeho typ.
```{r}
tb <- tibble(
  a = Sys.time() + runif(1e3) * 86400,
  b = as.Date(Sys.time()) + runif(1e3) * 30,
  c = 1:1e3,
  d = runif(1e3),
  e = sample(letters, 1e3, replace = TRUE)
)
tb
```
Kdybychom nám toto nevyhovovalo, můžeme pomocí funkce print upřesnit, kolik
řádků a sloupců chceme v konzoli zobrazit.
```{r}
print(tb, n = 20, width = Inf)
```
Výběr prvků z tibblu je v podstatě stejný jako výběr prvků z dataframes, 
protože tibble je "jen" vylepšený dataframe.
```{r}
df <- tibble(
  x = runif(5),
  y = rnorm(5),
  z = runif(5)
)
df

# Výběr jediného prvku pomocí jména
df$x

df[["x"]]

# Výběr prvků pomocí pozice
df[[1]]

df[1]

```
### Cvičení{-}

* Pomocí které funkce lze ověřit, zda je datový objekt tibble? 
Zkuste uhádnout název funkce a zkusit ji na dataframu `mtcars`.
* Porovnejte výsledky stejných operací na obyčejném dataframu vs tibblu.
```{r}
df <- data.frame(
  x = c(1, 2, 3), 
  y = c("a", "b", "c")
)

df$x

df[, "y"]

df[, c("x", "y")]  

  
tb <- tibble(
  x = c(1, 2, 3), 
  y = c("a", "b", "c")
)

tb$x

tb[, "y"]

tb[, c("x", "y")] 

```
# Co je potřeba si zapamatovat
* Jaké jsou základní matematické operátory v R.
* Jaké existují základní typy vektorů a jaké jsou mezi nimi rozdíly.
* Jak ověřit, jakého typu je určitý vektor.
* Jak lze vytvářet atomické vektory, matice a dataframy/listy.
* Jak lze pojmenovat prvky různých typů vektoru (při vytváření, dodatečně).
* Jak lze subsetovat atomické vektory, matice, listy a dataframy/tibbly.
* Jaké jsou základní logické operátory a jak se používají k subsettingu.
* Co dělají tzv. testovací funkce (začínající na `is_` nebo `is.`) a jak se používají.
* Jak fungují a co dělají funkce: `typeof()`, `is.na()`, `sum()`, `mean()`,
`rowSums()`, `colSums()`, `rowMeans()`, `colMeans()`, `head()`, `tail()`, 
`str()`, `glimpse()`, `factor()`, `subset()`, `order()`, `sort()`.